【裁判字號】    97,抗,485
【裁判日期】    970926
【裁判案由】    假處分
【裁判全文】
臺灣高等法院民事裁定                   97年度抗字第485號
抗  告  人  甲○○
代  理  人  羅啟恆律師
相  對  人  味島食品股份有限公司
兼  法  定
代  理  人  乙○○
相  對  人  丙○○
上列 三 人
共同代理人  薛松雨律師
            王玫珺律師
            林佳薇律師
上列抗告人與相對人味島食品股份有限公司等間假處分事件，對
於中華民國97年1月9日臺灣士林地方法院96年度裁全字第4296號
裁定，提起抗告，本院裁定如下：
    主  文
原裁定關於駁回抗告人後開第二項之聲請及聲請訴訟費用負擔之
裁判均廢棄。
抗告人各以新台幣陸佰拾萬元或同額之彰化商業銀行可轉換定
期存單、新台幣佰壹拾伍萬元或同額之彰化商業銀行可轉換定
期存單，分別為相對人乙○○、丙○○供擔保後，在抗告人與相
對人間請求確認民國96年8月20日董事會決議無效訴訟確定前，
相對人味島食品股份有限公司不得依上開董事會決議按月支付董
事長職務加給新台幣肆拾萬元予相對人乙○○及按月支付總經理
薪資新台幣貳拾萬元予相對人丙○○。
其餘抗告駁回。
抗告訴訟費用由抗告人負擔三分之二，餘由相對人平均負擔。
    理  由
一、抗告人於原法院聲請意旨略以：相對人味島食品股份有限公
    司（以下簡稱「味島公司」）於民國96年8月6日召集股東會
    ，選出相對人乙○○、丙○○及第三人李文中為董事，及第
    三人楊杜翠琴為監察人，並決議通過董事及監察人報酬每人
    「每月」為新台幣（下同）30萬元。然依味島公司之章程規
    定，董事及監察人行使董監職務之報酬雖然不論盈虧均得由
    股東會議定，但應符合同業之通常水準，而味島公司規模不
    大，且連年虧損，上開股東會決議之董監事報酬顯然不符同
    業水準。嗣味島公司更於96年8月20日召開董事會，而董事
    乙○○、丙○○就關於有自身利益關係，且有害於公司利益
    之虞之事項，並未迴避，而決議按月給付乙○○董事長職務
    加給月薪40萬元，及委任丙○○為總經理並按月給付薪資20
    萬元，該等決議均因違反味島公司章程及公司法相關規定而
    應屬無效。且為防止乙○○、丙○○繼續危害公司，使虧損
    繼續擴大，致日後有難以回復之損害，有禁止其等行使職務
    之必要。為此請求為禁止味島公司按月給付予乙○○、丙○
    ○、楊杜翠琴各30萬元之董、監事報酬；並禁止味島公司按
    月分別給付上述董事長職務加給40萬元、總經理月薪20萬元
    予乙○○、丙○○；並於抗告人與乙○○間之解任董事訴訟
    及與丙○○間之解任董事及確認總經理委任關係不存在之訴
    訟確定前，禁止乙○○、丙○○執行董事、總經理職務等定
    暫時狀態之處分。
二、原法院則以抗告人就上開決議通過之薪資何以必然導致味島
    公司營運不當或虧損擴大而有防止發生重大損害、避免急迫
    之危險或有其他相類等須暫時停止支付薪資之必要情形，並
    未釋明，亦未釋明乙○○、丙○○繼續執行職務將會發生重
    大損害或急迫之危險等情，而駁回抗告人之聲請。
三、抗告意旨則主張依味島公司之章程及股東會議事錄、董事會
    議事錄，95年度食品工業類股公司董事及監察人酬金表等證
    據，應足以釋明味島公司股東會決議之董事報酬不符同業水
    準，且乙○○、丙○○違反利益迴避原則，對於自身有利害
    關係致有損害公司利益之虞之事項參與表決，味島公司之上
    開股東會及董事會決議違反章程及決議方式違法，應屬無效
    。且味島公司連年虧損，僅乙○○、丙○○2人之薪資及報
    酬，即超過全公司之薪水，即使日後有獲利機會，亦因須支
    付乙○○、丙○○之薪資及報酬，而使公司之周轉金減少，
    再度導致虧損，造成公司及股東急迫且難以回復之損害，應
    已盡釋明之責等語。
四、民事訴訟法第538條規定，於爭執之法律關係，為防止發生
    重大之損害或避免急迫之危險或有其他相類之情形而有必要
    時，得聲請為定暫時狀態之處分。又債權人聲請定暫時狀態
    之處分，依同法第538條之4準用第533條再準用第526條規定
    ，應就其請求及假處分之原因加以釋明，且兩者缺一不可。
    前開釋明如有不足，而債權人陳明願供擔保或法院認為適當
    者，法院始得定相當之擔保，命供擔保後為假處分。若債權
    人就其請求及假處分之原因絲毫未予釋明，法院即不得命供
    擔保後為定暫時狀態之處分。而所謂「爭執之法律關係，有
    定暫時狀態之必要者」，係指因避免重大損害或其他情事，
    有就爭執之法律關係，定暫時狀態之必要而言。是定暫時狀
    態假處分之聲請人，除應釋明與債務人間有爭執之法律關係
    外，尚應提出有何防止發生重大之損害或避免急迫之危險或
    有其他相類之情形而有必要定暫時狀態處分之原因並釋明之
    。於其釋明有所不足時，法院方得斟酌情形，依債權人供擔
    保以補釋明欠缺之陳明，酌定其擔保金額，准為定暫時狀態
    之假處分。若法院認供擔保仍不足補釋明之欠缺，亦非不得
    駁回其定暫時狀態假處分之聲請。（最高法院94年度台抗字
    第792號裁定意旨參照）
五、經查：
（一）、就抗告人請求禁止味島公司支付董事、監察人報酬部分
        ：
    １、抗告人就其主張之爭執法律關係，雖提出上述公司章程
        、股東會及董事會議事錄、同業公司董事酬金相關資訊
        為釋明證據，惟其所指摘上開股東會決議違反章程部分
        ，依味島公司章程第6條規定「全體董事及監察人之報
        酬由股東會議定之。不論營業盈虧得依同業通常水準支
        給之。」，明示董事、監察人之報酬，係得由股東會參
        酌同業之通常水準決議定之，且所謂「同業之通常水準
        」，並非客觀明確之標準，而上開章程規定「得依同業
        通常水準支給」，而非「應」依同業通常水準支給，其
        裁量權限自應由股東會行使，而於股東會作成決議後，
        反對決議之股東尚難僅以股東會決議酌定之數額為不當
        ，即主張股東會決議為無效。次依抗告人所提出同業公
        司董事酬金相關資訊所示各家同業公司之董事、監察人
        支領報酬情形而言，味島公司支付之金額雖似較高，惟
        上開同業公司董事酬金相關資訊所列公司數僅19家，並
        非就國內與味島公司相同之食品業全面普查而得之資訊
        ，則抗告人主張該相關資訊顯示之公司酬金數額即係「
        同業通常水準」，已難遽採。況且，依上開董事酬金相
        關資訊顯示平均每位董事酬金亦有高達965萬1556元，
        監事人酬金亦有高達687萬1667元，而遠逾味島公司上
        開決議支付予董事及監察人之報酬者，則味島公司上開
        股東會決議之董事、監察人酬金，並非同業之間難以想
        像之數額。而基於股東為公司利益之最後歸屬者以及股
        東會係公司最高意思機關之本質，股東會作成之決議如
        非明顯違背法令或章程，即應受尊重，尚難認有由法院
        代為裁量何等數額始為「通常水準酬金」之理由。從而
        ，抗告意旨主張味島公司股東會所為上開董事、監察人
        支領報酬之決議當然為違背章程規定而無效，應非可採
        。
    ２、至於抗告人復謂乙○○及丙○○於上開股東會及董事會
        作成決議前，其薪資分別僅為10萬餘元及5萬餘元，而
        味島公司長達虧損，股東會不應作成高額之酬金，否則
        將造成味島公司虧損擴大，確有急迫之情形等語，惟查
        味島公司上開章程第16條明定董事及監察人之報酬「不
        論盈虧」，均由股東會議定之，則公司盈虧之情形，僅
        屬股東會於決議董事、監察人報酬時，斟酌決定酬金數
        額之參酌，並非得否支付酬金之絕對依據。而依抗告人
        所提出之味島公司上開決議後之96年度損益表所示，全
        年度尚有營業淨利138萬2533元，而稅前損益為77萬767
        9元（見抗告人97年4月25日民事陳報狀抗證2），與味
        島公司之資產負債表所示之各年度損益情形相較（原法
        院卷聲證9），績效應屬中等，並無因上開決議而立即
        導致該公司受有重大損害之情形。再者，味島公司嗣於
        97年度股東會中，另行決議通過董事及監察人之報酬自
        97年9月1日起減為每月20萬元，有相對人所提出之味島
        公司97年5月19日之股東常會議事錄可稽（見97年5月26
        日民事答辯二狀證一），足見味島公司股東會仍斟酌各
        別時期之具體情形就董事、監察人之報酬為調整。從而
        ，抗告意旨主張本件如未禁止味島公司依上開決議支付
        報酬予董事、監察人，該公司將受急迫之危險，應有定
        暫時狀態處分之原因云云，亦非有據。
（二）、就抗告人主張應禁止味島公司支付乙○○董事長職務加
        給40萬元，及支付丙○○總經理月薪20萬元部分：
    １、按股東對於會議之事項，有自身利害關係致有害於公司
        利益之虞時，不得加入表決，並不得代理其他股東行使
        其表決權。」公司法第178條定有明文。此項規定於股
        份有限公司董事會之決議準用之，同法第206條第2項亦
        有明定。上開規定係屬強行規定，故若股份有限公司之
        股東會之決議，違背上開規定而為決議，其決議方法即
        屬同法第189條所稱之決議方法違反法令，而得依該條
        規定訴請法院撤銷其決議。至董事會違背上開規定而為
        決議時，公司法並未如第189條規定得予撤銷，自應解
        為該部分之決議無效，且不必以訴訟方式主張之。（最
        高法院88年度台上字第2863號判決參照）
    ２、抗告人就其主張應禁止味島公司支付乙○○董事長職務
        加給及支付丙○○總經理薪資部分，係以味島公司於96
        年8月20日作成上開決議之董事會中，乙○○、丙○○2
        人均為出席表示同意之董事，其等未迴避而參與表決，
        顯違公司法第206條第2項準用同法第178條所定董事對
        於有自身利害關係致有害於公司利益之虞時，不得加入
        表決之規定，且董事長之職務加給，亦未經股東會決議
        ，應屬無效等語，並提出與其主張相符之董事會議事錄
        為證（見原法院卷聲證11）。按股份有限公司之董事雖
        係由股東會選舉，且除章程另有規定外，董事之報酬亦
        係由股東會決議之，惟董事長則係由董事會或常務董事
        互選產生，而非由股東會選舉，此觀公司法第192條第1
        項、第196條、第208條第1項、第2項規定自明。且董事
        長固然亦屬董事，惟對內必須負責召集董事會，及擔任
        股東會、董事會或常務董事會主席，而對外則代表公司
        ，其職務內容與單純之董事顯有不同。從而，就董事長
        之職務特別給予之報酬，難認當然亦屬公司法第196條
        所定股東會之職權。且董事長既係董事會所互選，則專
        就其職務所給予之薪酬，自亦得由董事會決定之。至於
        股份有限公司之總經理之委任及其報酬，依公司法第29
        條第1項第3款之明定，更屬董事會之職權。從而抗告人
        主張本件味島公司之董事長職務加給未經股東會決議而
        為無效，固非可採。惟查，董事對於有自身利害關係致
        有害於公司利益之虞之事項，不得加入表決，已如前述
        。而乙○○、丙○○2人出席董事會，其表決事項係大
        幅提高本身所擔任職務之薪資，自屬具有自身利害關係
        ，且其給與之金額數額甚鉅，難謂完全無損及公司利益
        之虞，則依法乙○○、丙○○2人自不得參與該事項之
        表決，從而，其2人固應計入出席之董事數，惟不得計
        入表決權數，則上開董事會中，就給予乙○○、丙○○
        2人職務加給及薪資部分，經扣除同意之乙○○、丙○
        ○2人，僅餘反對之董事李文中1人，有該董事會議事錄
        可稽（見原法院卷聲證11），則該議案應未通過。至於
        相對人另抗辯味島公司嗣已另於97年度股東會中決議通
        過董事長職務加給每月40萬元，而聘任丙○○為總經理
        及月薪為20萬元，並提出味島公司97年5月19日之股東
        常會議事錄可稽（見97年5月26日民事答辯二狀證一）
        。惟按修正後之公司法為貫徹公司之所有與經營分離之
        原則，於同法第202條明定公司業務之執行，除本法或
        章程規定應由股東會決議之事項外，均應由董事會決議
        行之。與修正前僅規定「得由董事會決議」者，顯有不
        同。從而，依修正後之公司法上開規定，應由董事會決
        議事項，即不得由股東會決議，否則股東會之決議即屬
        違背強制規定而無效。而就股份有限公司董事長之職務
        加給及總經理之薪資，既屬應由董事會而非股東會所得
        決議之事項，已如前述。從而，味島公司縱於嗣後另行
        以股東會決議通過上述大幅提高董事長及總經理薪資之
        決議，仍難認為有效。從而，抗告意旨指摘味島公司董
        事會決議給予乙○○職務加給每月40萬元，以及丙○○
        總經理薪資每月20萬元，並不生效，經核應屬有據。且
        依上開決議給與乙○○及丙○○之職務加給及薪資合計
        單月即達60萬元，全年共需720萬元，則抗告人主張對
        照味島公司上開資產負債表所示之公司營收狀況，乙○
        ○、丙○○2人所支領之加給及薪資，將造成味島公司
        經營上之重大負擔，且影響公司之正常經營周轉之可能
        性甚大，縱得於本案訴訟判決確定後再為追償，亦不易
        回復其損害，應有定暫時狀態之必要，堪認確已為相當
        之釋明。且抗告人亦陳明就其釋明之不足願供擔保，經
        核亦足以補充之，自無不合。而查乙○○、丙○○2人
        各自依上開決議所得支領之金額為40萬元、20萬元，而
        本案訴訟通常所需之期間參照司法院所公布之「各級法
        院辦案期限實施要點」第2條規定，第一審級1年4月，
        第二審為2年，第3審為1年，合計約需4年4月（52月）
        。而乙○○、丙○○2人因本件處分暫停領取之總額，
        即各為2080萬元及1040萬元，經扣除中間利息（月別年
        息5%）後，則乙○○應為1886萬2690元（計算式為：
        [400000*47.00000000（此為52月之霍夫曼係數）]=18,
        862,690），而丙○○為943萬1345元（計算式為：[200
        000*47.00000000（此為52月之霍夫曼係數）]=943,134
        5）。惟審酌抗告人就本案法律關係已為相當釋明，本
        院認抗告人就其釋明不足部分，以供上述現值總額約3
        分之1，即乙○○部分630萬元，丙○○部分315萬元，
        即足以補充之。
（三）、抗告人請求禁止乙○○、丙○○執行董事、董事長及總
        經理職務部分：
        抗告人另聲明於其請求解任乙○○、丙○○之董事職務
        及確認丙○○之總經理委任關係不存在之訴訟確定前，
        禁止乙○○及丙○○執行董事、董事長及總經理職務部
        分，係以乙○○、丙○○2人身為董事，而參與關於董
        事長及總經理報酬之表決，而認乙○○、丙○○2人有
        繼續危害味島公司營運之虞為理由。經查丙○○雖參與
        上開委任自身為總經理之董事會決議，惟董事會委任董
        事中之一人為總經理，縱與該董事具有自身利害關係，
        惟董事經委任兼任總經理，係屬責任之加重，而非單純
        得利，客觀上對於公司亦無不利益，難認當然為有害於
        公司利益之虞，應無迴避規定之適用，與前述董事會決
        議大幅提高董事長及總經理之薪資，尚有不同。則抗告
        意旨主張上開董事會決議委任丙○○為總經理亦當然為
        無效，尚非有據。至於公司法第200條雖規定：「董事
        執行業務，有重大損害公司之行為或違反法令或章程之
        重大事項，股東會未為決議將其解任時，得由持有已發
        行股份總額百分之三以上股份之股東，於股東會後三十
        日內，訴請法院裁判之。」惟係以股東會未為決議將董
        事解任時，持有一定數額以上股份之股東，得訴請法院
        裁判。本件抗告人僅提出主管機關准許少數股東自行召
        集股東會之函文以及股東臨時會定於97年1月22日開會
        通知書為證（見原法院卷聲證14、15），惟並未提出股
        東會於上開時間實際開會未為決議解任味島公司董事之
        證明，即難認抗告人所主張解任乙○○、丙○○董事職
        務之本案請求，已在爭執中，則其請求就禁止乙○○、
        丙○○2人執行董事職務，定暫時狀態，已難認為可採
        。再查董事長及總經理須負責公司全般業務之執行，對
        於公司之營運至關重要，至於其支領薪資之多寡，與董
        事長、總經理是否適任，並無直接關聯。而乙○○、丙
        ○○擔任董事長、總經理期間，依抗告人所提出之味島
        公司96年度損益表所示，該公司於該年度仍有盈餘，與
        上述味島公司之資產負債表所顯示該公司以往多年虧損
        之情形相較，可知乙○○、丙○○執行其董事長、總經
        理之職務，非無任何績效。則抗告意旨僅因乙○○、丙
        ○○身為董事，曾參與提高自己報酬之表決乙事，而就
        其等如繼續執行職務究竟另有何等足認將造成公司重大
        危害之情事，則未為任何具體之主張並提出證據以實，
        則其主張有禁止乙○○、丙○○繼續執行職務之必要，
        自非有據。更何況，乙○○、丙○○2人參與報酬決定
        之表決部分，即使不當，惟依前述命味島公司暫時停止
        依董事會決議支付職務加給及薪資之處分，即足達其目
        的，自更無進而禁止其2人繼續執行董事及董事長、總
        經理職務之必要性。從而，抗告人請求於本案訴訟判決
        確定前，暫時禁止乙○○、丙○○執行董事、董事長及
        總經理之職務，就其本案請求及假處分之必要性，並未
        為相當釋明，而其釋明之欠缺亦非其陳明願供擔保即得
        補足，則其此部分聲請自屬無從准許。
六、綜上所述，本件抗告人聲請禁止味島公司依其股東會決議支
    付予董事、監察人報酬，以及禁止乙○○、丙○○執行董事
    、董事長及總經理職務部分，並非有據。原法院因而駁回其
    聲請，核無不合，抗告意旨求予廢棄，並無理由，應予駁回
    。至於抗告人請求禁止味島公司依其董事會決議支付職務加
    給予乙○○，及支付總經理薪資予丙○○部分，就其本案法
    律關係及假處分之原因，均已為相當釋明，且已陳明願供擔
    保補其釋明之不足，應無不合。原法院駁回此部分之聲請，
    尚有未洽，抗告意旨求予廢棄，為有理由，爰酌定如前述之
    擔保金額准許之。
七、據上論結，本件抗告為一部有理由，一部無理由，爰裁定如
    主文。
中    華    民    國    97    年    9    月    26    日
                  民事第十四庭
                        審判長法  官  張  蘭
                              法  官  邱瑞祥
                              法  官  黃麟倫
正本係照原本作成。
本裁定除以適用法規顯有錯誤為理由，並經本院許可外，不得再
抗告。如提起再抗告，應於收受後10日內委任律師為代理人向本
院提出再抗告狀。並繳納再抗告費新台幣１千元。
中    華    民    國    97    年    9     月    26    日
                              書記官  王敬端


司法院資訊處製作；財團法人民間司法改革基金會備份。
